臺灣臺南地方法院民事判決
108年度訴字第2049號
原      告  許吉林  
訴訟代理人  伍安泰律師
被      告  許洺菘  
            許清標  
            許清白  
            許海棠  
            許永祥  
            許旺淡  
            許張淑梅
            許珮真  
上列當事人間請求分割共有物事件，經本院於民國110年5月18日
言詞辯論終結，判決如下：
    主      文
兩造共有坐落臺南市○○區○○段000地號土地應予分割，分割方法
如附圖即臺南市鹽水地政事務所109年法囑土地字第13700號複丈
成果圖所示：㈠編號A部分，面積801平方公尺，分歸被告許清標
、許清白、許海棠、許永祥、許旺淡取得，並按附表四所示應有
部分比例保持共有；㈡編號B部分，面積351平方公尺，分歸被告
許洺菘取得；㈢編號C部分，面積350平方公尺，分歸原告及被告
許張淑梅、許珮真取得，並按附表四所示應有部分比例保持共有
。
坐落臺南市○○區○○段000地號土地及同段233地號土地應予合併分
割，分割方法如附圖所示：㈠編號D部分，面積561平方公尺，分
歸被告許清標、許清白、許海棠、許永祥、許旺淡取得，並按附
表四所示應有部分比例保持共有；㈡編號E部分，面積262平方公
尺，分歸被告許洺菘取得；㈢編號F部分，面積262平方公尺，分
歸原告及被告許張淑梅、許珮真取得，並按附表四所示應有部分
比例保持共有。
被告許永祥應將坐落台南市○○區○○段000地號土地上如附圖所示
編號丁部分面積70.21平方公尺之地上物拆除，並將該部分土地
返還予原告及其他全體共有人。
訴訟費用其中百分之三十三由被告許永祥負擔，餘由兩造依如附
表一所示之應有部分比例負擔。
本判決第三項，於原告以新臺幣貳拾壹萬柒仟元為被告許永祥供
擔保後，得假執行。
    事實及理由
一、本件被告許洺菘、許清標、許清白、許張淑梅、許珮真經合
    法通知，無正當理由未於言詞辯論期日到場，核無民事訴訟
    法第386條各款所列情形，爰依原告之聲請，由其一造辯論
    而為判決。
二、原告起訴主張：
  ㈠坐落台南市○○區○○段000○000○000地號土地（下分稱系爭225
    、229、233地號土地，合稱系爭土地）為兩造共有，兩造間
    無不分割之約定，亦無因物的使用目的不能分割的情形，惟
    就分割方法不能獲致協議，爰訴請分割系爭土地。
  ㈡另坐落台南市○○區○○段000地號土地（下稱系爭228地號土地
    ）亦兩造所共有，其上有被告許永祥所有之未經保存登記地
    上物（佔有系爭228地號土地範圍如附圖即臺南市鹽水地政
    事務所109年法囑土地字第13700號複丈成果圖所示編號丁部
    分，下稱系爭地上物），係未經全體共有人同意搭建，現亦
    無經濟價值。而系爭土地分割後，土地所有人有對外通行及
    使用土地之需要，故訴請拆除系爭地上物，並將土地返還全
    體共有人。
　㈢聲明：⒈坐落台南市○○區○○段000地號土地，面積1,502平方公
    尺，分割如臺南市鹽水地政事務所109年法囑土地字第13700
    號複丈成果圖所示：編號A部分，面積801平方公尺，由被告
    許清標、許清白、許海棠、許永祥、許旺淡按前述複丈成果
    圖附表所示應有部分比例（許清標應有部分1271分之158、
    許清白應有部分1271分之278、許海棠應有部分1271分之278
    、許永祥應有部分1271分之278、許旺淡應有部分41分之9）
    取得並保持共有；編號B部分，面積351平方公尺，由被告許
    洺菘取得；編號C部分，面積350平方公尺，由原告及被告許
    張淑梅、許珮真按前述複丈成果圖附表所示應有部分比例（
    原告應有部分3分之1、許張淑梅應有部分3分之1、許珮真應
    有部分3分之1）取得並保持共有。⒉坐落臺南市○○區○○段000
    地號土地，面積547平方公尺，及同段233地號土地，面積53
    8平方公尺，合併分割如臺南市鹽水地政事務所109年法囑土
    地字第13700號複丈成果圖所示：編號D部分，面積561平方
    公尺，由被告許清標、許清白、許海棠、許永祥、許旺淡按
    前述複丈成果圖附表所示應有部分比例（許清標應有部分00
    00000分之86426、許清白應有部分0000000分之312390、許
    海棠應有部分0000000分之312390、許永祥應有部分0000000
    分之312390、許旺淡應有部分0000000分之312937）取得並
    保持共有；編號E部分，面積262平方公尺，由被告許洺菘取
    得；編號F部分，面積262平方公尺，由原告及被告許張淑梅
    、許珮真按前述複丈成果圖附表所示應有部分比例（原告應
    有部分3分之1、許張淑梅應有部分3分之1、許珮真應有部分
    3分之1）取得並保持共有。⒊被告許永祥應將坐落台南市○○
    區○○段000地號土地如臺南市鹽水地政事務所109年法囑土地
    字第13700號土地複丈成果圖所示編號丁部分（編號丁部分
    占用臺南市○○區○○段000地號土地）面積70.21平方公尺之地
    上物（按：同附圖）拆除，並將土地返還全體共有人。⒋就
    前項聲明，原告願供擔保，請准宣告假執行。
二、被告部分略以：
　㈠被告許洺菘、許張淑梅、許珮真均未於言詞辯論期日到場，
    亦未提出書狀為聲明或陳述。
　㈡被告許清標曾到場表示：同意分割，現在每個使用人的位置
    都是上一代就固定好的位置，請將分得位置在現有房子使用
    範圍就好。
　㈡被告許海棠、許永祥、許旺淡、許清白：同意原告分割方案
    。
三、本院得心證之理由： 
　㈠分割共有物部分：
　　⒈按各共有人，除法令另有規定外，得隨時請求分割共有物
      。但因物之使用目的不能分割或契約訂有不分割之期限者
      ，不在此限；共有人相同之數不動產，除法令另有規定外
      ，共有人得請求合併分割；共有人部分相同之相鄰數不動
      產，各該不動產均具應有部分之共有人，經各不動產應有
      部分過半數共有人之同意，得適用前項規定，請求合併分
      割。但法院認合併分割為不適當者，仍分別分割之，民法
      第823條第1項、第824條第5、6項分別定有明文。查系爭2
      25地號、229地號土地為兩造所共有，應有部分如附表一
      、二所示，系爭229地號土地與系爭233地號土地相鄰，系
      爭233地號土地之共有人及應有部分如附表三所示，而系
      爭土地並無不能分割之情形，且共有人又無不分割之特約
      ，惟對於分割方法迄未能達成協議之事實，業據提出土地
      登記謄本及地籍圖謄本為憑，且為到場被告許海棠、許永
      祥、許旺淡、許清白、許清標所不爭執，堪信為真實。又
      系爭229、233地號土地之共有人雖非完全相同，惟原告及
      到場被告許海棠、許永祥、許旺淡、許清白等人在系爭22
      9、233地號土地之應有部分合計各為4768分之2597、12分
      之7，已逾半數，被告許海棠、許永祥、許旺淡、許清白
      到場復均表示同意原告請求合併分割之分割方案，符合民
      法第824條第6項規定而得合併分割之規定。從而，原告依
      前揭規定，請求就系爭225地號土地單獨分割，系爭229、
      233地號土地合併分割，自無不合，應予准許。
　  ⒉次按共有物之分割，依共有人協議之方法行之；分割之方
      法不能協議決定，或於協議決定後因消滅時效完成經共有
      人拒絕履行者，法院得因任何共有人之請求，命為下列之
      分配：㈠按各共有人，除法令另有規定外，得隨時請求分
      割共有物。但因物之使用目的不能分割或契約訂有不分割
      之期限者，不在此限；共有物之分割，依共有人協議之方
      法行之；分割之方法不能協議決定，或於協議決定後因消
      滅時效完成經共有人拒絕履行者，法院得因任何共有人之
      請求，命為下列之分配：以原物分配於各共有人。但各
      共有人均受原物之分配顯有困難者，得將原物分配於部分
      共有人。原物分配顯有困難時，得變賣共有物，以價金
      分配於各共有人；或以原物之一部分分配於各共有人，他
      部分變賣，以價金分配於各共有人；共有人相同之數不動
      產，除法令另有規定外，共有人得請求合併分割，民法第
      824條第1項、第2項、第5項分別定有明文。又按分割共有
      物以原物分配於各共有人為原則，法院就共有物為裁判分
      割時，應依民法第824條之規定為適當之分割，即應斟酌
      各共有人之意願、利害關係、共有物之性質、分割後之經
      濟效用及公共利益等定一適當公平之方法（最高法院81年
      度台上字第16號、89年度台上字第724號裁判意旨參照）
      。經查：
　　　⑴系爭土地，如附圖所示，其中系爭225地號土地上有被  
        告許海棠、許旺淡搭建如編號甲乙所示之鐵皮屋及原告
　　　　所搭建如編號丙所示之鐵皮空屋。其中系爭229地號土
        地上如編號丁所示為被告許永祥所使用之豬寮及鴿舍，
        編號戊部分有被告許清標所有之建物及種植之樹木，編
        號己部分有被告許永祥所搭建之鐵皮屋等情，業經本院
        於109年2月17日會同兩造及臺南市鹽水地政事務所測量
        人員至現場勘驗屬實，並製有勘驗筆錄、現場照片及臺
        南市鹽水地政事務所109年9月3日函覆之地上物測量複
        丈成果圖在卷可憑（見本院卷第107-116、125-127頁）
        ，堪以認定。
　　　⑵被告許海棠、許永祥、許旺淡、許清白於109年10月13日
        本院審理時表示均同意原告提出之分割方案（見本院卷
        第222頁），本院審酌依原告所主張之分割方案，最大
        面積使兩造保留系爭土地上之現有建物，有助於土地整
        體規劃及開發利用，符合共有人之最大經濟效益。是以
        ，依系爭土地之地形形狀、各共有人應有部分之比例、
        土地整體利用、使用現況，並兼衡分割後之經濟效用及
        兩造共有人利益等一切因素，復參以兩造之意願等情，
        應認原告主張依如附圖所示，系爭225地號土地，其中
        編號A部分，面積801平方公尺，分歸被告許清標、許清
        白、許海棠、許永祥、許旺淡取得，並按附表四所示應
        有部分比例保持共有；編號B部分，面積351平方公尺，
        分歸被告許洺菘取得；編號C部分，面積350平方公尺，
        分歸原告及被告許張淑梅、許珮真取得，並按附表四所
        示應有部分比例保持共有。另系爭229地號土地及同段2
        33地號土地合併分割如附圖編號D部分，面積561平方公
        尺，分歸被告許清標、許清白、許海棠、許永祥、許旺
        淡取得，並按附表四所示應有部分比例保持共有；編號
        E部分，面積262平方公尺，分歸被告許洺菘取得；編號
        F部分，面積262平方公尺，分歸原告及被告許張淑梅、
        許珮真取得，並按附表四所示應有部分比例保持共有。
        符合系爭土地分割之整體效益及共有人全體之利益，係
        屬可採，爰判決如主文第1、2項所示。
　　⒊再按共有人自共有物分割之效力發生時起，取得分得部分
      之所有權；應有部分有抵押權或質權者，其權利不因共有
      物之分割而受影響。但有下列情形之一者，其權利移存於
      抵押人或出質人所分得之部分：權利人同意分割。權利
      人已參加共有物分割訴訟。權利人經共有人告知訴訟而
      未參加，民法第824條之1第1、2項規定甚明。是關於抵押
      權移存於抵押人所分得部分，祇要符合民法第824條之1第
      2項但書各款規定，應屬法律規定之法定效果，無庸當事
      人為任何聲明，縱有聲明，法院亦無庸於判決主文內諭知
      ，僅於判決理由中說明已足。查，被告許張淑梅之夫即原
      告與被告許珮真之父許明山於87年7月9日以其所有系爭土
      地應有部分6分之1設定登記擔保債權總金額本金170元抵
      押權予江蔡瓊慧；被告許洺菘於108年8月29日以其所有系
      爭土地應有部分12分之3設定登記擔保債權總金額200萬元
      抵押權予蕭受卿，此有系爭土地查詢資料在卷可按(見本
      院卷第10-53頁)；而上開抵押權人經本院告知訴訟，均未
      聲明參加訴訟，亦未到場表示任何意見；是依上開說明，
      抵押權人於系爭土地分割後，江蔡瓊慧之抵押權應轉載於
      抵押義務人即被告原告與被告許珮真、許張淑梅所分得如
      附圖所示編號C、F之土地上；蕭受卿之抵押權應轉載於抵
      押義務人即被告許洺菘所分得如附圖所示編號B、E之土地
      上，併此敘明。
　㈡拆除地上物部分：
　　⒈按所有人對於無權占有或侵奪其所有物者，得請求返還之
      ；對於妨害其所有權者，得請求除去之。有妨害其所有權
      之虞者，得請求防止之。但回復共有物之請求，僅得為共
      有人全體之利益為之。民法第767條第1項及民法第821條
      分別定有明文。又以無權占有為原因，請求返還所有物之
      訴，被告對原告就其物有所有權存在之事實無爭執，而僅
      以非無權占有為抗辯者，原告於被告無權占有之事實，無
      舉證責任。被告應就其取得占有，係有正當權源之事實證
      明之。如不能證明，則應認原告之請求為有理由(最高法
      院72年度台上字第1552號民事判決同此見解)。
　　⒉查原告系爭228地號土地為兩造所共有，其上有被告許永祥
      所有之未經保存登記地上物，占有位置如附圖二複丈成果
      圖所示編號丁占有系爭228地號土地部分，面積70.21平方
      公尺，係未經全體共有人同意搭建等語，業經提出系爭22
      8地號土地登記謄本，並經本院於109年2月17日會同兩造
      及臺南市鹽水地政事務所測量人員至現場勘驗屬實，並製
      有勘驗筆錄、現場照片及臺南市鹽水地政事務所109年9月
      3日函覆之地上物測量複丈成果圖在卷可憑（見本院卷第1
      07-116、125-127頁），並為被告許永祥所不爭執，堪信
      屬實。則依前開說明，原告依民法第767條第1項前段及第
      821條規定，請求被告許永祥拆除無權占用部分之建物，
      並將該部分土地返還予原告及其他共有人全體，為有理由
      ，爰判決如主文第三項所示，且原告陳明願供擔保以代釋
      明，聲請宣告假執行，經核於法並無不合，爰酌定相當之
      擔保金額准許之。
四、末按因共有物分割涉訟，由敗訴當事人負擔訴訟費用顯失公
    平者，法院得酌量情形命勝訴之當事人負擔其一部，民事訴
    訟法第80條之1定有明文。本件兩造因系爭土地無法協議分
    割而涉訟，本院雖准原告之請求而分割系爭土地，然分割方
    法係考量全體共有人之利益後所為之決定，原告既為共有人
    之一，亦同受其利，若全由敗訴當事人負擔訴訟費用，顯失
    公平，則依前揭規定，就本件訴訟費用，其中分割共有物之
    訴訟標的即訴訟費用百分之66部分，命由兩造各按其原應有
    部分比例即如附表一所示比例負擔為適當，爰判決如主文第
    4項所示。並就
五、本案事證已臻明確，兩造其餘主張、陳述及所提之證據，經
    核均與判決結果無影響，爰不予逐一論述，附此敘明。
六、據上論結，本件原告之訴為有理由，依民事訴訟法第80條之
    1、第78條，判決如主文。　　　
中　　華　　民　　國　　110 　年　　5 　　月　　31　　日
                  民事第四庭    法  官　李杭倫  
以上正本係照原本作成。
如對本判決上訴，須於判決送達後20日內向本院提出上訴狀。
如委任律師提起上訴者，應一併繳納上訴審裁判費。
中　　華　　民　　國　　110 　年　　6 　　月　　1 　　日
                                書記官　黃怡惠

　　
附表一：台南市○○區○○段000地號土地（面積：1,502平方公尺）、同段229地號土地（面積：547平方公尺）   編號 共有人 應有部分比例 1 被告許洺菘 4768分之1113 2 被告許清標 2384分之158 3 被告許清白 2384分之278 4 被告許海棠 2384分之278 5 被告許永祥 2384分之278 6 被告許旺淡 2384分之279 7 被告許張淑梅 23840分之1855 8 被告許珮真 23840分之1855 9 原告許吉林 4768分之371 

　　
附表二：台南市○○區○○段000地號土地（面積：547平方公尺）   編號 共有人 應有部分比例 1 被告許洺菘 4768分之1113 2 被告許清標 2384分之158 3 被告許清白 2384分之278 4 被告許海棠 2384分之278 5 被告許永祥 2384分之278 6 被告許旺淡 2384分之279 7 被告許張淑梅 23840分之1855 8 被告許珮真 23840分之1855 9 原告許吉林 4768分之371 


附表三：台南市○○區○○段000地號土地（面積：538平方公尺）   編號 共有人 應有部分比例 1 被告許洺菘 12分之3 2 被告許清白 8分之1 3 被告許海棠 8分之1 4 被告許永祥 8分之1 5 被告許旺淡 8分之1 6 被告許張淑梅 12分之1 7 被告許珮真 12分之1 8 原告許吉林 12分之1 

附表四：分割後各共有人於各分得土地之分得面積及應有部分   編號 面積（平方公尺） 權屬及持份（分割後） A 801 許清標（1271分之158）、許清白（1271分之278）、許海棠（1271分之278）、許永祥（1271分之278）、許旺淡（41分之9） B 351 許洺菘 C 350 許吉林（3分之1）、許張淑梅（3分之1）、許珮真（3分之1） D 561 許清標（0000000分之86426）、許清白（0000000分之312390）、許海棠（0000000分之312390）、許永祥（0000000分之312390）、許旺淡（0000000分之312937） E 262 許洺菘 F 262 許吉林（3分之1）、許張淑梅（3分之1）、許珮真（3分之1）